臺灣宜蘭地方法院民事判決
原　　　告
即反訴被告　李文清
訴訟代理人　簡坤山律師
被　　　告
即反訴原告　楊玉淵
　　　　　　楊繼宏
兼上二人
訴訟代理人　楊達新
當事人間租佃爭議事件，本院於100年1月28日言詞辯論終結，判
決如下：
    主  文
原告之訴駁回。
本訴之訴訟費用新台幣伍佰元由原告負擔。
反訴被告應給付反訴原告新台幣捌萬陸仟參佰貳拾貳元及自民國
九十九年八月二十四日起至清償日止，按週年利率百分之五計算
之利息。
反訴之訴訟費用由反訴被告負擔十分之三即新台幣玖佰玖拾參元
，餘新台幣貳仟參佰壹拾柒元由反訴原告負擔。
反訴原告其餘之訴駁回。
本判決第三項得假執行。但反訴被告以新台幣捌萬陸仟佰拾
貳元為反訴原告供擔保後，得免為假執行。
    事實及理由
甲、程序部分：
壹、按出租人與承租人間，因耕地租佃發生爭議，應經耕地租佃
    委員會調解、調處程序，非經調解、調處，不得起訴，耕地
    三七五減租條例第26條定有明文。兩造間就被告所有坐落宜
    蘭市○○段1280及1335地號土地之三七五租佃關係存在與否
    發生爭議，原告請求確認耕地租賃關係存在，係就耕地租賃
    關係之存在與否發生爭議，請求法院予以確認，自屬租佃爭
    議，應經調解、調處程序，不得逕行起訴。被告主張本件爭
    執僅為就系爭耕地是否存在租佃關係，應非台灣省耕地租約
    登記辦法第2條第3項、耕地三七五減租條例第26條所定義之
    「耕地租佃爭議」，應無上開法條之適用乙節，應容無可採
    。本件耕地租佃爭議，業經宜蘭縣宜蘭市公所耕地租佃委員
    會調解不成立，並經宜蘭縣政府耕地租佃委員會調處，被告
    不服調處結果，宜蘭縣政府爰依耕地三七五減租條例第26條
    規定移送本院審理。
貳、按原告於判決確定前，得撤回訴之全部或一部。但被告已為
    本案之言詞辯論者，應得其同意。訴之撤回，被告於期日到
    場，未為同意與否之表示者，自該期日起；其未於期日到場
    或係以書狀撤回者，自前項筆錄或撤回書狀送達之日起，十
    日內未提出異議者，視為同意撤回。民事訴訟法第262條第1
    、4 項規定甚明。本件本訴部分原由李文清、李雪慧、李馨
    華等三人提起本件訴訟，並經言詞辯論後，嗣李雪慧、李馨
    華等二人以系爭租佃契約之耕作權經李田塗之全體繼承人協
    議由原告李文清一人單獨繼承，其等已非系爭租佃契約之當
    事人，爰撤回本件訴訟，反訴被告就此表示沒有意見（詳卷
    三第60頁 )，則李雪慧、李馨華等二人撤回起訴，於法並無
    未合，應予准許。
參、又按被告於言詞辯論終結前，得在本訴繫屬之法，對於原告
    及就訴訟標的必須合一確定之人提起反訴；另反訴之標的與
    本訴之標的及其防禦方法不相牽連者，不得提起，民事訴訟
    法第259條、第260 條第1項定有明文。該條項所稱之「相牽
    連」者，係指反訴標的之法律關係與本訴標的之法律關係，
    或反訴標的之法律關係與本訴被告作為防禦方法所主張之法
    律關係，兩者在法律上或事實上關係密切，審判資料有共通
    性或牽連性者而言。本件原告起訴求確認其就被告所有坐落
    宜蘭市○○段1280及1335地號土地之三七五租佃關係存在等
    ，被告則否認兩造間就上開土地有租佃關係存在，主張原告
    係無權占有，乃依不當得利之法律關係，提起反訴請求反訴
    被告即原告返還不當得利，反訴標的之法律關係與本訴標的
    之法律關係，兩者在法律上或事實上關係密切，審判資料有
    共通性或牽連性。依前揭說明，被告提起本件反訴，應予准
    許。其次，訴狀送達後，原告不得將原訴變更或追加他訴。
    但請求之基礎事實同一者或擴張或減縮應受判決事項之聲明
    者，不在此限。民事訴訟法第255條第1項但書第2、3款亦有
    明文。反訴原告原聲明請求反訴被告應給付反訴原告新台幣
    （下同）22萬元及自起訴狀繕本送達翌日起至清償日止，按
    年息百分之五計算之利息，嗣擴張聲明請求反訴被告應給付
    反訴原告31萬元及自反訴狀繕本送達翌日起至清償日止，按
    年息百分之五計算之利息，其請求之基礎事實同一且屬擴張
    應受判決事項之聲明，依前揭法文規定，亦應予准許。
乙、實體部分：
壹、本訴部分：
一、原告起訴主張及對被告答辯之陳述：
(一)被告所有坐落宜蘭市○○段1335及1280地號等二筆土地（下
    稱系爭土地)，於民國59年土地重劃前為宜蘭市○○段120、
    120-2、171地號，原為被告之母蔡阿圓所有，於民國38年以
    前即為原告之先祖承租耕作，迨民國38年因政府推行三七五
    地租政策強制租佃雙方訂立書面契約，原告之祖父李松與被
    告之母蔡阿圓乃依當時政府所頒佈之相關法令訂立系爭三七
    五租佃契約書，於李松亡故後由原告之父李田塗繼承，此有
    卷附宜蘭市公所函送之租佃契約（下稱系爭租佃契約）可證
    ，嗣後李田塗於民國85年10 月1日死亡，系爭租佃契約經其
    繼承人為遺產分割協議由原告李文清一人繼承。事後原告依
    「臺灣省耕地租約登記辦法」等相關規定向宜蘭市公所申辦
    租約變更登記，因被告否認前揭土地有租佃契約關係並提出
    異議，而移送「宜蘭市公所耕地租佃委員會」調解不成立，
    復移送「宜蘭縣政府耕地租佃委員會」調處，經該委員會決
    議原告得依臺灣省耕地租約登記辦法第4 條規定辦理租約變
    更登記，被告不服上開決議提出異議，故而依法移送鈞院審
    理，以上即為系爭租佃契約之爭議經過。
(二)民國38年公佈之「台灣省辦理私有耕地租約登記注意事項」
    第2條第1款規定：「原有耕地租約及依習慣為口頭約定者，
    應於本注意事項頒佈後一個月內，依法申請登記，並換訂租
    約。」由政府推行三七五地租之政策可知，民國38年前之耕
    地租約習慣上均為口頭契約，嗣因政府為改善農民生活，安
    定社會等政策，並頒布相關租佃法令後，乃強制所有口頭之
    耕地租約(包括原告先祖所立之口頭耕地租約)，應訂立書面
    契約，且租期均追溯自民國38年1月1日起算，此由被告所提
    出被證34宜蘭市公所函說明一之內容「本租約於民國38年間
    訂立時乃政策上之執行」及系爭租約書由宜蘭市公所於民國
    38年6 月25日核定，而租期係從民國38年1月1日起算即可為
    證明。又按民國38年公佈之「台灣省辦理私有耕地租約登記
    注意事項」第3條第1項規定：「耕地租約登記，應由出租人
    及承租人依式填具私有耕地租約登記申請書二份及戶籍謄本
    各一份，並檢同原契約(口頭約定者免附)送經耕地所在地村
    里長證明無誤後除抽存申請書一份外，其餘文件彙送縣(市)
    或鄉鎮公所。」，依上開注意事項之規定，出租人與承租人
    會同辦理耕地租約登記時，必須各自檢附其戶籍謄本以供耕
    地所在地村里長查驗核對無誤後彙送各該鄉鎮公所。而38年
    間所訂之系爭私有耕地租約，既經村里長證明無誤而彙送宜
    蘭市公所核章，則38年間辦理系爭私有耕地租約登記時，出
    租人蔡阿圓必有與承租人李松會同申請租約登記，且各自檢
    附其戶籍謄本以供宜蘭市公所查驗，否則宜蘭市公所不可能
    會在系爭租佃契約書上予以核章。原告之先祖李松與蔡阿圓
    並無任何親屬關係，故李松無法向戶政機關申請核發蔡阿圓
    之戶籍謄本，而如前述，民國38年間所訂之系爭私有耕地租
    約，業經村里長證明無誤而彙送宜蘭市公所核章在案，則民
    國38年間辦理系爭私有耕地租約登記時所附蔡阿圓之戶籍謄
    本，應為蔡阿圓本人所提供無誤( 若被告主張蔡阿圓之戶籍
    謄本非蔡阿圓本人所提供之事實，應由被告應負舉證責任 )
    ，是以蔡阿圓既已提供戶籍謄本供辦理系爭租佃契約登記，
    足證系爭租佃契約書確為蔡阿圓所訂立無誤，兩造就系爭土
    地有三七五租佃契約自屬存在。再原告先祖於民國38年前承
    租系爭土地耕作之事實，業經證人李竹茂於民國99年7 月14
    日筆錄證述詳實，系爭土地於民國38年前即為原告之先祖承
    租耕作，迨民國38年因配合政府推行三七五地租政策才另訂
    三七五租佃之書面契約，此由宜蘭市公所於民國38年6 月25
    日所核定系爭租佃契約書，其租期追溯自民國38年1月1日起
    算，即可為證明，則最高法院51年度台上2629號判例、70年
    度台上字第1217號判決之見解，兩造間有無於民國38年6 月
    間訂立書面契約，並不影響兩造於民國38年以前即已經存在
    之租賃（口頭）關係。
(三)另按民事訴訟法第355條第1項規定：「文書，依其程式及意
    旨得認作公文書者，推定為真正。」而查卷附宜蘭市公所函
    送之民國38年間所立租佃契約，乃宜蘭市公所按其職務，依
    照法定方式所製作之公文書，依上開法文之規定，應推定其
    為真正，是以被告在未提出證據證明該文書為虛偽前，前揭
    租佃契約應足證明兩造就系爭土地確有租佃契約關係存在。
    又「耕地租約有下列情形之一者，應申請租約變更登記：三
    、承租人死亡，由現耕繼承人繼承承租權者。」臺灣省耕地
    租約登記辦法第4條第1項第3 款規定甚明，而查如前述，被
    告之前手蔡阿圓與原告之祖父李松就系爭土地有租佃關係存
    在，李松亡故後由原告之父李田塗繼承，李田塗死亡後，系
    爭租佃契約由原告繼承，原告自得依上開法文之規定，請求
    被告協同辦理系爭租佃契約變更登記。
(四)被告雖主張：「伊先母蔡阿圓自民國38年起因兩岸情勢丕變
    、兩岸分隔而滯留無法返台……」云云，惟查：國民政府係
    於民國38年12月間始播遷來台，故於民國38年12月前國人並
    非不能來往兩岸，而矧宜蘭市公所第一次核定系爭租佃契約
    書之時間為「38年6月25日」，可知該契約書應於「38年6月
    25日」前所立，則以當時國人往返兩岸頻繁之情形，系爭租
    佃契約書確為蔡阿圓所立無疑，從而被告以「蔡阿圓自民國
    38年起因兩岸情勢丕變、兩岸分隔而滯留無法返台」為由，
    主張系爭租佃契約書非蔡阿圓所訂立云云，顯無可採。又被
    告所提出戶籍登記申請書上雖載蔡阿圓地址「上海市○○○
    路27 6號」，然如前述，民國38年12月前國人尚能往返兩岸
    ，故上開戶籍登記申請書上所載蔡阿圓地址，並不能證明系
    爭租佃契約書即非蔡阿圓所訂立。另依卷附內政部入出國及
    移民署99年5月18 日移署移陸莉字第0990068193號函所附蔡
    阿圓戶籍謄本之記事欄項所載「民國肆壹年壹月拾肆日出境
    」，可證明蔡阿圓於民國38年間仍居住在台灣，且原告之先
    祖與蔡阿圓於民國38年間訂立書面之租佃契約後，即逐年按
    期繳納租金，當時蔡阿圓及其在台親人亦逐年向原告先祖收
    租金，已歷經長達數十年之久，從無任何人出面爭議系爭租
    佃契約書之真正，足證系爭租佃契約書確為蔡阿圓所訂立無
    誤，否則蔡阿圓前經台北地方法院判決宣告於民國51年1 月
    14日死亡後，其繼承人(即蔡阿圓之養父母)不可能就系爭租
    佃契約毫無任何異議而繼續收取租金。至於卷附上海市虹口
    區公證處核發之公證書所載蔡阿圓於1940年從台灣省基隆市
    遷入上海市乙節，並不能證明蔡阿圓於民國38年間未居住在
    台灣，進而據此認定系爭租佃契約書非蔡阿圓本人所訂立，
    蓋：
    1.蔡阿圓縱然於民國29年間在上海市設籍，惟當時台灣係受
      日本統治，台灣人民之戶籍依日本法規定辦理，且光復後
      沿用日本之戶籍登記，當時蔡阿圓在台灣之戶籍並未經註
      銷，故得二地往來居住，此由蔡阿圓於上海設籍後，其前
      揭戶籍謄本之記事欄項載有「民國肆壹年壹月拾肆日出境
      」，即可證明。
    2.蔡阿圓為民國○○年○月○日生，其於民國29年間在上海市設
      籍時年紀僅有13歲，故不可能自己隻身居住在上海市，且
      依蔡阿圓前揭戶籍謄本之記事欄項所載「民國肆壹年壹月
      拾肆日出境」，可見蔡阿圓於民國29年間雖在上海市設籍
      ，但實際上是與伊養父蔡慶濤居住，迨41年始出境前往大
      陸，此由卷附另案台北地方法院71年度(亡)字第45號判決
      理由所載「蔡阿圓自民國41年1月14 日失蹤……」可為佐
      證。
      另內政部入出國及移民署前揭第0990102331號函說明二中
      特別載明「其確實出境日期，本署無法查悉」，故內政部
      入出國及移民署前揭函文不足以證明蔡阿圓於38年1月1日
      以後未居住在台灣。
(五)被告另主張：「系爭租約書以蔡阿圓及被告等為出租名義人
    之簽名、印文均非真正，且所蓋之蔡阿圓字樣印章係偽刻」
    云云，惟查：如前述，民國38年間所立系爭租佃契約，乃宜
    蘭市公所所依蔡阿圓所提出之戶籍謄本經查驗無誤後，按其
    職務，依照法定方式所製作之公文書，依民事訴訟法第 355
    條第1 項規定，應推定其為真正，故被告就其主張系爭租約
    書上蔡阿圓之簽名、印文均非真正而係偽刻等事實，應負舉
    證責任，否則即屬無據。至被告另主張：「原告在宜蘭縣政
    府耕地租佃委員會調處會中陳述是劉楊麗卿與之訂約及收取
    所謂「租金」，當本件進入訴訟程序，改口咬定是被告先母
    蔡阿圓與其祖父李松於民國38年訂立租佃契約」乙節，因楊
    麗卿為民國24年出生，原告係民國54年出生，故原告不可能
    與楊麗卿於民國38年間訂立租約，無庸置疑。至於原告在前
    揭調處會中所提到關於楊麗卿部分，應係指系爭租約後來每
    隔六年一次的換約，及租金交給楊麗卿代為收受之情形，被
    告所執前揭之主張，顯有所誤會。其次，原告從未主張楊麗
    卿代理蔡阿圓與原告之先祖李松訂立租約，僅曾主張楊麗卿
    代收租金之事實，蓋當時蔡阿圓只有唯一之親屬楊麗卿在台
    灣，故將歷年租金交由楊麗卿代收，至於其代收租金之事實
    ，與兩造間就系爭土地有無租佃關係存在之爭點，應無任何
    關係。蓋租佃契約成立後，出租人有無收到租金，不影響已
    成立之租佃關係。
(六)為此聲明請求判決：1 、確認原告就被告所有坐落宜蘭市○
    ○段1280地號及同段1335地號等二筆土地之三七五租佃關係
    在。2 、被告就前項聲明所示之土地，應協同原告向主管機
    關宜蘭市公所辦理三七五租佃契約變更登記。
二、被告答辯意旨：
(一)系爭土地於民國59年土地重劃前為宜蘭市○○段120、120-2
    、171地號，為被告之母蔡阿圓於民國37 年前已所有。被告
    之母蔡阿圓於民國86年7月12日死亡後，被告等於民國89年4
    月17日就上開土地辦竣分割繼承登記。被告之母蔡阿圓於民
    國○○年○月○日出生於台灣宜蘭，出生時取名莊氏阿圓，民國
    20年間被基隆市之蔡慶濤收養，改名為蔡阿圓，其光復前旅
    居大陸上海市○○○路（後改名為武進路）276 號，光復後
    在大陸又同時使用莊雪珍姓名。其養父蔡慶濤以戶長身分，
    於民國35年10 月1日所填寫之戶籍登記申請書上「現本寄籍
    所屬省縣市鄉鎮區村里鄰番號」欄第8 欄（蔡阿圓欄）所載
    「仝上」字樣，意即同第7欄所填寫「上海市○○○路276號
    」，即可證明被告之母蔡阿圓該時已在大陸上海市。被告之
    母蔡阿圓於民國37年前往返於兩岸間，其於民國38年3 月20
    日在上海市生下被告楊繼宏剛過 2個月，上海市即遭國軍撤
    守，旋即中共軍事管制，自民國38年起因兩岸情勢丕變，兩
    岸分隔而滯留大陸數十年無法返台。被告之母蔡阿圓在基隆
    戶籍上記載「民國肆拾壹年壹月拾肆日遷出不報由戶籍員代
    報遷出註銷」，此時因被告之母蔡阿圓已實際遷出而未報有
    相當一段時期，乃由戶籍員代報遷出並註銷其戶籍，此恰可
    證明被告之母蔡阿圓斯時早已不在台灣。其於民國71年間經
    法院宣告死亡，於民國78年兩岸開放交流後，於民國79年經
    法院撤銷死亡宣告，於民國85年3月18 日依修正前之「台灣
    地區與大陸地區人民關係條例」第16條第1項第5款規定並經
    內政部警政署入出境管理局認定符合民國37年前即赴大陸、
    民國38年起因兩岸分隔而滯留大陸之原台籍人士身分要件核
    准返台定居，並恢復在台戶籍。被告之母蔡阿圓於民國85年
    返台定居後，自系爭土地登記簿謄本之註記，始得知系爭土
    地有三七五租約紀錄之情事，並查悉宜蘭縣宜蘭地政事務所
    係依宜蘭市公所於民國84年11月20日所提供之資料而為該租
    約之註記，惟被告之母蔡阿圓因從未就系爭土地與任何人訂
    定租賃契約，乃於民國86年2月14 日向宜蘭市公所提出陳情
    ，其間並收到原告李文清為變更租約登記所偽造之民國86年
    1 月15日之租約書，被告之母蔡阿圓乃提出訴願、再訴願及
    異議，嗣經被告楊達新提出偽造文書之刑事告訴，原告偽造
    上開租約書之犯行，經本院以89年度宜簡字第139 號判處有
    期徒刑3月確定在案，原准原告李文清變更，續訂之租約（
    民國86年1月1日起至91年12月31日）乃經宜蘭市公所註銷在
    案，另准李文清變更，續訂之租約（民國92年1月1日起至97
    年12月31日），亦經宜蘭市公所塗銷在案。
(二)原告或宜蘭市公所、宜蘭縣政府就系爭耕地所提出之租約書
    等相關資料，不論原本或影本，以被告之母蔡阿圓或被告等
    為出租名義人之簽名、印文均非真正。又原告所提出原證一
    之系爭租佃契約書，為私文書，而非公文書，應無民事訴訟
    法第355條第1項規定之適用。原告於本院89年度宜簡字第13
    9號刑事事件審理中，曾陳述其蓋用於民國86年1月15日租約
    書上之印章，係地主留給其父作為申請災害減租用的印章，
    被告否認曾交付該印章予原告之父李田塗，原告就此有利於
    己之事實應負舉證之責。況原告於臺灣宜蘭地方法院檢察署
    89年度偵字第839 號檢察官偵訊時，曾陳稱該印章是由劉楊
    麗卿交付其父李田塗。另系爭租約書事實上應係原告之祖父
    李松與第三人楊塘池於民國38年6月25 日訂立，因被告之母
    蔡阿圓從無授權、同意，事後承認他人代理訂立系爭租約，
    故該租約之效力依法不及於被告之母蔡阿圓。據李文清在調
    處會中陳述是劉楊麗卿與之訂約及收取租金，且調解程序筆
    錄中記載申請人即原告李文清陳述表示租約自38年開始訂約
    ，租金前期均由出租人同父異母之姐楊麗卿收租等節，系爭
    租佃契約書所蓋用「蔡阿圓」字樣印文，與劉楊麗卿自詡為
    管理人代理（實為無權代理）被告之母蔡阿圓與訴外人李阿
    生訂立之租約書上所蓋用「蔡阿圓」字樣印文相同，兩者確
    係同顆印章所蓋，故被告不爭執在系爭租佃契約書上蔡阿圓
    名義之印文係劉楊麗卿於原告之父李田塗於民國50年間辦理
    繼承該租約時，始將出租人名義更改為被告之母蔡阿圓並冒
    蓋蔡阿圓名義之印章。因被告之母蔡阿圓從無授權、同意，
    事後承認他人代理訂立系爭租約，故劉楊麗卿代理（實為無
    權代理）被告之母蔡阿圓與原告之父李田塗訂約，對被告之
    母蔡阿圓不生效力。
(三)系爭系爭租佃契約書上出租人簽名蓋章欄改為蔡阿圓名義之
    簽名係簽為「蔡阿」字樣，非被告之母蔡阿圓之親筆簽名
    ，且承租人簽名蓋章欄處因李松死亡而變更為「李田塗」字
    樣簽名，上開兩者之簽名依其筆跡應係同一人所為，被告聲
    請勘驗或鑑定該二者筆跡，而該行為人並未經被告之母蔡阿
    圓授權、同意、事後承認他人代理，該租約不因此簽名而生
    效。另就系爭耕地於民國56年所訂之三七五租約書上承租人
    簽名蓋章欄「李田塗」字樣簽名，出租人簽名蓋章欄「蔡阿
    圓」字樣簽名，其兩者之簽名依其筆跡亦係同一人所為，被
    告聲請勘驗或鑑定該二者筆跡，又關於蔡阿圓名義之簽名部
    分非被告之母蔡阿圓所親簽，該行為人並未經被告之母蔡阿
    圓授權、同意、事後承認他人代理，該租約不因此簽名而生
    效。另系爭耕地於民國80年1月18日訂之三七五租約，是在
    被告之母蔡阿圓完全不知情下由原告之父李田塗單獨申請登
    記，依法該租約書對被告之母蔡阿圓亦不生效。
(四)基隆市戶政事務所於民國79年11月26日在被告之母蔡阿圓戶
    籍記事欄登載「民國肆壹年壹月拾肆日出境」，係屬錯誤，
    因被告之母蔡阿圓於民國37年前曾往返兩岸間，但自民國38
    年起因兩岸情勢丕變，而無法返臺，滯留大陸數十年，已如
    前述，並非於民國41年間始出境，且自入出境主管機關內政
    部入出國及移民署之出境紀錄中，並無被告之母蔡阿圓於民
    國41年1月14 日出境之紀錄，亦無被告之母蔡阿圓自民國38
    年1月1日起迄79年12月31日止之入出境紀錄，且因有查無蔡
    阿圓41年1月14 日出境紀錄之反證，故被告之母蔡阿圓於民
    國85年間申請返台定居時，原內政部警政署入出境管理局認
    定基隆市戶政事務所於民國79年11月26日在被告之母蔡阿圓
    戶籍記事欄中之註記「民國肆壹年壹月拾肆日出境」不適用
    推定，而認定被告之母蔡阿圓符合民國86年5月14 日修正前
    之「台灣地區與大陸地區人民關係條例」第16條第1項第5款
    規定之「民國三十八年政府遷台前，赴大陸地區之台籍人員
    ，在台灣地區原有戶籍…」之身分要件，而核准返台定居，
    原告主張內政部入出國及移民署查無被告之母蔡阿圓民國38
    年1月1日起至79年12月31日止之入出境資料，係「早已逾公
    文保存年限而作廢」，原告就此有利於己之主張，應負舉證
    責任。其次，被告之母蔡阿圓於民國85年間向原內政部警政
    署入出境管理局遞交之其親筆所書之陳情書有載「…但自民
    國38年起因兩岸情勢丕變亦無法返台而滯留大陸數十年，…
    」，另其於86年2 月間向宜蘭市公所遞交之陳情書中亦載明
    「…民國三十八年三月二十日在大陸上海市未婚生子楊繼宏
    ，民國三十八年五月大陸上市淪陷，從此時起滯留大陸數十
    年，…」。再者，被告之母蔡阿圓之養兄蔡英俊於民國80年
    間向原內政部警政署入出境管理局遞交之說明書載明「…大
    陸淪陷後，…，由於一直無法與台灣親人聯絡，故於民國四
    十一年元月十四日報失蹤，…」。此均足認被告之母蔡阿圓
    自民國38年1月1日起至79年12月31日止之長達42年期間，根
    本不在台灣無疑。
(五)原告主張被告之母蔡阿圓於民國38年間仍居住於台灣，於民
    國38年間辦理系爭私有耕地租約登記時，出租人蔡阿圓必有
    承租人李松會同申請登記，且各自檢附其戶籍謄本以供宜蘭
    市公所查驗，蔡阿圓既已提供戶籍謄本供辦理系爭租佃契約
    登記，足認原證一租佃契約確為蔡阿圓所訂立無誤云云，被
    告均否認之。系爭租佃契約書雖經村里長證明且彙送宜蘭市
    公所等核章，但就系爭耕地於民國38年間，原告之祖父李松
    是與第三人楊塘池訂立三七五租約，而非與蔡阿圓訂立租約
    ，已如前述，被告之母蔡阿圓既非該訂約之當事人，自無檢
    附其戶籍謄本之可言，事實上根本未檢附其戶籍謄本。
(六)證人李竹茂於民國37年時僅10歲，且其為原告之叔叔，其證
    言是否可採信，請鈞院斟酌，且縱依其證言內容，亦不能證
    明本件兩造間有租佃關係。本件兩造間無租佃關係存在，原
    告請求被告應協同原告向宜蘭市公所辦理三七五租佃契約變
    更登記自無理由。為此聲明請求判決駁回原告之訴。
貳、反訴部分：
一、反訴原告起訴意旨：
(一)系爭坐落宜蘭縣宜蘭市○○段1280、1335地號土地係反訴原
    告繼承反訴原告之母蔡阿圓所遺而共有。兩造間就該等土地
    並無租佃關係存在，且反訴被告並無任何其他合法權源，然
    該土地卻為反訴被告長期無權占用，爰依民法不當得利之法
    律關係，請求反訴被告返還相當於租金及非相當於租金之不
    當得利計31萬元。
(二)關於相當於租金之利益部分，反訴被告之父李田塗、反訴被
    告無權占用系爭土地種植水稻，每年二期作共可得稻穀4,12
    6台斤，其中不當得利稻穀1,547台斤，以平均計，其每期作
    不當得利為稻穀773.5台斤，按比例就宜蘭市建蘭建1280 地
    號土地部分為244台斤，另同段1335地號土地部分為529.5台
    斤，二筆土地自85年至91年第一期作、93年第一期作以及98
    年至99年第一期作，共計10 個期作，其不當得為稻穀7,735
    台斤，依行政院農業委員會農糧署99年12月24日農糧儲字第
    0990185227函及其附件等，蓬萊稻穀最低收購價格於本件起
    訴時為每台斤11.16元，即其折算現金為86,322元（11.16元
    ×7,735＝86,332）。
(三)關於非相當於租金之不當得利部分，反訴被告無權占用系爭
    土地於休耕期間種植綠肥作物（田菁），依行政院農業委員
    會農糧署編印之「水旱田利用調整後續計畫」所得之政府獎
    勵金為45,000元(90年至92年間為41,000元)，扣除種植綠肥
    作物之相關成本11,000元後，應可實得政府補貼34,000元(9
    0年至92年間為30,000元)，由於前開之補貼係每期作每公頃
    地政府因於休耕期間，為配合政府計畫政策種植綠肥作物而
    不種植水稻所給付之補貼，故非種植綠肥作物所需之勞務對
    價，而本件反訴被告所得之政府補助金額如下：1 、反訴被
    告於90年第二期作、92年第一期作及92年第二期作共三期作
    休耕期間占用系爭1280地號土地種植綠肥作物，實得政府補
    助13,500元(30,000元×1,500㎡/10,000㎡×3個期作 )；反
    訴被告於93年第二期作、94年第一期作、94年第二期作、95
    年第一期作及97年第二期作共五期休耕期間占用系爭1280地
    號土地種植綠肥作物，實得政府補助25,500元 (34,000元×
    1,500㎡/10,000㎡×5個期作 )。2、反訴被告於90年第二期
    作、92年第一期作及92年第二期作共三期作休耕期間占用系
    爭1335地號土地種植綠肥作物，實得政府補助29,259元(30,
    000元×3,251㎡/10,000㎡×3個期作 )；反訴被告於93年第
    二期作、94年第一期作、94年第二期作、95年第一期作、95
    年第二期作、96年第一期作、96年第二期作、97年第一期作
    、97年第二期作、98年度第二期作共十期休耕期間占用系爭
    1335地號土地種植綠肥作物，實得政府補助110,534元
    (34,000元×3,251㎡/10,000㎡×10個期作)。以上合計178,
    793 元。其次，反訴被告之父李田塗及反訴被告無權占用系
    爭土地於休耕期間作生產環境維護，依行政院農業委員會農
    糧署編印之「水旱田利用調整後續計畫」、行政院農業委員
    會農糧署99年3月29 日農糧產字第0991072277號函，每期作
    每公頃耕地，可申領政府獎勵金為34,000元，扣除田間管理
    之相關成本7,000 元後，應可實得政府補貼27,000元，由於
    前開實得之補貼係為配合政府計畫政策作生產環境維護而不
    種植任何作物所給付之補貼，故此非生產環境維護之勞務對
    價，而本件反訴被告之父及反訴被告於84年第二期作、85年
    第二期作、86年第二期作、87年第二期作、88年第二期作、
    89年第二期作共6 個期作休耕期間作生產環境維護，實得政
    府補貼為76,966元〔27,000元×(1,500㎡+3,251㎡）/10,00
    0㎡×6個期作〕。再者，反訴被告無權占用系爭土地於休耕
    期間種植蔬菜（青蔥），依行政院農業委員會農糧署編印之
    「水旱田利用調整計畫」所得之政府獎勵金為24,000元 (91
    年至96年間為22,000元)，由於前開之補助，係政府就每期
    作每公頃耕地於休耕期間因配合政府計畫政策種植綠肥作物
    而不種植水稻所給付之補貼，故非種植蔬菜所需之勞務對價
    ，而本件反訴被告所得之政府補助金額如下：1 、反訴被告
    於91年第一期作、91年第二期作及96年第一期作及96年第二
    期作共四期休耕期間占用系爭1280地號土地種植蔬菜，實得
    政府補助13,200元(22,000元×1,500㎡/10,000㎡×4個期作
    )；反訴被告於98年第一期作、98 年第二期作共二期休耕期
    間占用系爭1280 地號土地種植蔬菜，實得政府補助7,200元
    (24,000元×1,500㎡/10,000㎡×2個期作)。2、反訴被告於
    91年第二期作共一期休耕期間占用系爭1335地號土地種植蔬
    菜，實得政府補助7,152元 (22,000元×3,251㎡/10,000㎡×
    1個期作)。以上合計27,522元。是故反訴被告之父及反訴被
    告無權占用系爭土地，應給付於休耕期間種植綠肥植物（田
    菁）及蔬菜(青蔥)及生產環境維護向政府請領相關之補助金
    共283,311元（178,793元+7 6,966元+27,552元）。
(四)反訴被告之父李田塗、反訴被告實際所得之不當得利合計為
    369,633元（86,322元＋283,311元）。為此聲明請求反訴被
    告應給付反訴原告31萬元及自反訴狀繕本送達翌日起至清償
    日止，按年利率百分之五計算之利息。
二、反訴被告答辯意旨：
(一)反訴原告請求相當於租金之不當得利乙節，因反訴被告係依
    系爭耕地租約佔有系爭土地，並非無權佔用，是以反訴原告
    主張反訴被告無權佔用系爭土地並請求相當於租金之不當得
    利86,322元云云，顯無可採。又反訴原告請求之不當得利，
    係相當於租金之利益，依最高法院85 年度台上字第711號判
    決意旨見解，其請求權時效為五年，逾五年部分已罹於時效
    而消滅，則反訴原告請求不當得利縱屬有理由，其逾五年以
    上即民國95年(含)以前之不當得利，亦屬無理由。
(二)反訴原告請求政府休耕補貼款之不當得利乙節，縱反訴原告
    主張反訴被告無權佔用系爭土地屬真正（非自認），反訴被
    告亦僅能獲得相當於租金之利益，從而反訴原告請求自政府
    休耕補貼款之不當得利283,311 元，要無可採。其次，政府
    就農田休耕期間種植綠肥作物每公頃給付農民45,000元，係
    為補貼農民種植綠肥作物所需種子費、翻耕整地費、田間管
    理及蟲害防治費用，亦即為農民種植綠肥作物所付出勞務及
    成本之對價，而非無償給付給農民，故農田休耕期間必需有
    種植綠肥作物，始能獲得前揭補貼款，是以反訴被告縱然有
    受有前揭補貼款，乃係反訴被告種植綠肥作物所付出勞務及
    成本之對價，並非無償受益，故反訴原告主張「該補貼係屬
    無法律上之原因所受之利益」、「反訴被告因休耕實得不當
    得利達283,311元 」云云，實無可採。反訴被告否認「政府
    每公頃給付45,000元，扣除種子費、翻耕整地費、田間管理
    及蟲害防治費用等費用後，可實得補貼款34,000元」之事實
    ，此應由反訴原告負舉證責任，否則即屬無稽。另原告前於
    民國93年間向鈞院提存92、93年之租金合計27,865元，被告
    重複請求該部分之租金，顯無理由。
(三)為此聲明請求判決駁回反訴原告之訴，並陳明如受不利判決
    ，願供擔保免為假執行。
參、兩造不爭執事項：
一、系爭土地，於民國59年土地重劃前為宜蘭市○○段120、120
    -2、171 地號，原為被告之被繼承人蔡阿圓所有，蔡阿圓於
    民國86年7月12日死亡後，被告等於民國89年4月17日就上開
    土地辦竣分割繼承登記而共有。
二、宜蘭縣宜蘭地政事務所係依宜蘭市公所民國84年11月16日八
    四市民第20762號函之囑託，而於民國84年11月27 日於系爭
    土地登記簿標示部其他登記事項欄為「有三七五租約」之註
    記。
肆、本院之判斷：
    本件本訴原告主張其就被告所共有之系爭土地有三七五租佃
    關係存在，被告則以前揭情事置辯，並主張原告就系爭土地
    係屬無權占有，而反訴請求原告給付不當得利，則本件兩造
    本、反訴之爭點應為：本訴部分：一、兩造間就被告所有系
    爭土地有無三七五租佃關係存在？二、原告請求被告就系爭
    土地，應協同原告向主管機關辦理三七五租佃契約變更登記
    ，有無理由？反訴部分：反訴原告依不當得利之法律關係請
    求反訴被告返還不當得利，是否有理由？如有理由，反訴原
    告則請求給付不當得利數額為何？茲分論如下：
一、本訴部分：
(一)兩造間就被告所有系爭土地有無三七五租佃關係存在？
 1、按當事人主張有利於己之事實者，就其事實有舉證之責任。
    民事訴訟法第277 條定有明文。又民事訴訟如係由原告主張
    權利者，應先由原告負舉證之責，若原告先不能舉證，以證
    實自己主張之事實為真實，則被告就其抗辯事實即令不能舉
    證，或其所舉證據尚有疵累，亦應駁回原告之請求（最高法
    院17年上字第917 號判例參照）。本件原告主張系爭土地於
    民國38年前即為原告之先祖承租耕作，迨民國38年因配合政
    府推行三七五地租政策才另訂三七五租佃之書面契約，兩造
    間就系爭土地有三七五租佃關係存在等節，就此有利於己之
    事實，自應負舉證之責任，而原告就其主張雖舉宜蘭縣宜蘭
    市公所以99年2月2日市民字第0990002090號函送之系爭租佃
    契約（詳卷一第第234、235頁及證物袋之契約書原本）為證
    ，並主張該租佃契約，乃宜蘭市公所按其職務，依照法定方
    式所製作之公文書，民事訴訟法第355條第1項之規定，應推
    定其為真正，是以被告在未提出證據證明該文書為虛偽前，
    前揭租佃契約應足證明兩造就系爭土地確有租佃契約關係存
    在云云。惟查，民事訴訟法上所謂之公文書與私文書，係依
    其製作人而為區別。凡機關或公務員，按其職務，依照法定
    方式所製作之文書，謂之公文書。有公務員之資格而非在法
    令規定之權限內所作成之文書，或有其權限而未照法令規定
    之程式所作成之文書，均無公文書之效力。至非公文書之文
    書，即為私文書。私文書雖經機關證明或認可，仍不失為私
    文書之性質（最高法院97年度台上字第426 號判決意旨參照
    ）。準此，系爭租佃契約係私人間所訂定，縱經宜蘭市公所
    核定，仍屬私文書之性質，原告主張其為公文書民事訴訟法
    第355條第1項之規定，應推定其為真正云云，自無可採。又
    按私文書之真正，如他造當事人有爭執者，舉證人固必先證
    明其為真正，始有形式上之證據力，此觀民事訴訟法第357
    條規定自明。被告就系爭租佃契約上出租人蔡阿圓名義之簽
    名及印文，已否認其真正，則原告就該租佃契約之真正，仍
    應負舉證之責任，合先敘明。
 2、原告雖據民國38年公佈之「台灣省辦理私有耕地租約登記注
    意事項」第3條第1項規定：「耕地租約登記，應由出租人及
    承租人依式填具私有耕地租約登記申請書二份及戶籍謄本各
    一份，並檢同原契約(口頭約定者免附)送經耕地所在地村里
    長證明無誤後除抽存申請書一份外，其餘文件彙送縣(市)或
    鄉鎮公所。」主張出租人與承租人會同辦理耕地租約登記時
    ，必須各自檢附其戶籍謄本以供耕地所在地村里長查驗核對
    無誤後彙送各該鄉鎮公所。而系爭私有耕地租約，既經村里
    長證明無誤而彙送宜蘭市公所核章，則民國38年間辦理系爭
    私有耕地租約登記時，出租人蔡阿圓必有與承租人李松會同
    申請租約登記，且各自檢附其戶籍謄本以供宜蘭市公所查驗
    ，是以蔡阿圓既已提供戶籍謄本供辦理系爭租佃契約登記，
    足證系爭租佃契約書確為蔡阿圓所訂立無誤云云，惟查，戶
    籍法自民國20年12月12日制定公布後民國62年7月17 日修正
    前並無關於戶籍謄本閱覽及抄錄之相關規定，迄民國62 年7
    月17 日修正公布之戶籍法第11條第1項始規定「利害關係人
    得納費請求閱覽戶籍登記簿或交付謄本」，該修法後對戶籍
    謄本閱覽及抄錄之規範，亦非限本人始得請求戶政機關交付
    戶籍謄本，則於民國38年間是否限於當事人本人或有親屬關
    係者始可向戶政機關請求交付戶籍謄本，自有可疑。況民國
    38年間之系爭租佃契約出租人及承租人簽名蓋章欄關於出租
    人及承租人之簽名曾遭塗改，出租人部分原係載為「楊ｏｏ
    」（名字部分因塗改而無法辨識），嗣改為「蔡阿、楊塘
    波代」，並蓋有蔡阿圓名義之印文，承租人部分原係載為李
    松並蓋有李松名義之印文，嗣改為李田塗，並蓋有李田塗名
    義之印文等節，有宜蘭市公所函送本院之系爭租佃契約書可
    考，且原告係主張系爭耕地原係由原告之祖父承租，李松亡
    故後由原告之父李田塗繼承，李田塗死亡後，系爭租佃契約
    由原告繼承，而原告之祖父係於民國45年1月8日死亡乙節，
    有李松之除戶謄本在卷可稽（見卷一第191 頁），故系爭租
    佃契約承租人名義塗改為李田塗，理應是李松民國45年1月8
    日去世之後，則關於出租人名義部分，是否亦是李松去世後
    ，始併為塗改為蔡阿圓名義，民國38年間原出租人名義究否
    為蔡阿圓，即生爭議。是故，尚難憑該有爭議之系爭租佃契
    約，即認蔡阿圓即為民國38年之出租人且其已提出戶籍謄本
    。原告以出租人與承租人會同辦理耕地租約登記時，依「台
    灣省辦理私有耕地租約登記注意事項」第3條第1項規定必須
    各自檢附其戶籍謄本，而原告之先祖李松與蔡阿圓並無任何
    親屬關係，故李松無法向戶政機關申請核發蔡阿圓之戶籍謄
    本，即主張民國38年間辦理系爭私有耕地租約登記時所附蔡
    阿圓之戶籍謄本，應為蔡阿圓本人所提供無誤乙節，容屬率
    斷，亦無可採。
 3、又參以被告所辯其母蔡阿圓於民國○○年○月○日出生於台灣宜
    蘭，出生時取名莊氏阿圓，民國20年間被基隆市之蔡慶濤收
    養，改名為蔡阿圓，光復前旅居大陸上海市○○○路（後改
    名為武進路）276 號，光復後在大陸又同時使用莊雪珍姓名
    ，於民國38年3月20日在上海市生下被告楊繼宏剛過2個月，
    上海市即遭國軍撤守，旋即中共軍事管制，自民國38年起因
    兩岸情勢丕變，兩岸分隔而滯留大陸數十年無法返台，於民
    國71年間經法院宣告死亡，民國78年兩岸開放交流後，民國
    79年始經法院撤銷死亡宣告，於民國85年3月18 日依修正前
    之「台灣地區與大陸地區人民關係條例」第16條第1項第5款
    規定並經內政部警政署入出境管理局認定符合民國38年政府
    遷台前赴大陸地區之臺籍人士身分要件核准返台定居，並恢
    復在台戶籍等節，業據提出蔡阿圓日據時期戶籍謄本、大陸
    蔡阿圓在大陸地區曾用名公證書、大陸蔡阿圓居住地公證書
    、蔡慶濤戶籍登記申請書、中華民國年鑑節錄本、蔡阿圓返
    台定居證、蔡阿圓恢復戶籍謄本、蔡阿圓中華民國國民身分
    證、大陸被告楊繼宏出生公證書、內政政部入出國及移民署
    99年7 月12日移署服北市字第099100199620號入出國日期證
    明書等件為證（見卷一第114頁至132頁、第138至140頁、卷
    二第286 頁），且內政部入出國及移民署查無蔡阿圓自民國
    38年1月1日起至79年12月31日之入出境資料，亦有該署99年
    7月21 日移署資處亦字第0990102331號函在卷可證（見卷二
    第209頁），故被告所辯民國38年6月間系爭租佃契約簽訂時
    ，蔡阿圓並不在臺灣等節，尚非無據。另內政部入出國及移
    民上開函文說明欄雖亦載明「其確實出境日期，本署無法查
    悉」，惟亦無法據此即推認蔡阿圓於38年6 月間系爭租佃契
    約簽訂立時，仍居住於臺灣。至於原告雖另主張依蔡阿圓基
    隆市戶籍謄本之記事欄項所載「民國肆壹年壹月拾肆日出境
    」，以及另案台北地方法院71年度(亡)字第45號判決理由所
    載「蔡阿圓自民國41年1月14 日失蹤……」可見蔡阿圓於民
    國29年間雖在上海市設籍，但實際上是與伊養父蔡慶濤居住
    ，迨41年始出境前往大陸云云。惟查，蔡阿圓於基隆市之戶
    籍資料記載欄原係記載「民國肆拾壹年壹月拾肆日遷出不報
    由戶籍員代報遷出註銷」（見卷二第52頁），而臺灣臺北地
    方法院受理蔡俊聲請宣告蔡阿圓死亡事件（該院71年亡字第
    45號），聲請人蔡英俊於聲請狀係載明「查本件死亡人蔡阿
    圓乃聲請人之養妹，於民國四十一年一月十四日經戶政機關
    指示代報遷出，因失蹤既久，僅留空戶，…」等情，有臺灣
    臺北地方法院99年5月28 日北院隆料字第0990003447號函送
    上開事件卷宗所附聲請人蔡英俊之聲請狀存卷可稽，該案聲
    請人於聲請當時，並無法預知日後將有本件之紛爭，應無造
    假之可能，並參以內政部入出國及移民署亦查無蔡阿圓41年
    1月14日出境紀錄，有該署99年6月28日移署資處娟字第0990
    088527號函在卷可查（見卷二第160頁），應認41年1月14日
    係戶籍員因蔡阿圓遷出未報，而代報遷出並註銷蔡阿圓戶籍
    之日期，並非蔡阿圓出境之日期。故原告主張蔡阿圓於民國
    29年間雖在上海市設籍，但實際上是與伊養父蔡慶濤居住，
    迨41年始出境前往大陸云云，亦無可取。
 4、從而，依原告所舉證據尚無法得本院獲得系爭租佃契約係蔡
    阿圓所簽訂之心證。至於原告另主張原告先祖於民國38年前
    即承租系爭土地耕作，兩造間有無於民國38年6 月間訂立書
    面契約，並不影響兩造於民國38年以前即已經存在之租賃（
    口頭）關係云云，並舉證人李竹茂為證。惟查，證人李竹茂
    係於民國○○年○月○日出生，於民國37年僅10歲，且其為原告
    之叔叔，其所為證言難免有偏頗之虞，在無其他佐證之情事
    下，尚難僅以其證言逕據為有利於原告之有利證據。況其到
    庭證稱：「（法官：李松是何人？）是我父親。」、「（法
    官：系爭土地到底和地主間有無租賃關係？）我不清楚，當
    時我還小，只是我也有耕作過。」、「 (法官：知不知道李
    松、李田塗及你有何權利，為何可以在系爭土地上耕作？）
    是老闆要給我們耕作的，我聽我父親及兄弟說老闆叫蔡阿圓
    。」、「 (兼被告訴訟代理人：請問證人如何知道系爭土地
    是老闆給他們耕作的？）我是聽我父親說的。」、「（兼被
    告訴訟代理人：請問證人有無當面聽聞蔡阿圓同意將土地給
    李松或李田塗耕作使用？）沒有當面聽聞。我不認識蔡阿圓
    。」、「 (法官：有無看過蔡阿圓？）沒有。」等節（見卷
    二第196頁至199），就其所為證言，亦表示僅曾隨同父兄等
    於系爭土地耕作過，不清楚就系爭土地與地主間有無租賃關
    係，並係自其父李松處得知土地是蔡阿圓提供耕作等節，則
    其所為證言內容，亦無足以證明原告所主張原告先祖於民國
    38年前即承租系爭土地耕作之事實。此外，原告並未能就此
    舉證以實其說，則應認原告主張原告先祖於民國38年前承租
    系爭土地耕作，系爭租佃契約書為蔡阿圓所訂立，兩造就系
    爭土地有三七五租佃契約存在云云，均尚難憑採。
(二)原告請求被告就系爭土地，應協同原告向主管機關辦理三七
    五租佃契約變更登記，有無理由？
    原告主張原告先祖於民國38年前承租系爭土地耕作，系爭租
    佃契約書為蔡阿圓所訂立，兩造就系爭土地有三七五租佃契
    約存在云云，均無可採，已如前述，從而，原告起訴請求確
    認系爭租佃關係存在，並依臺灣省耕地租約登記辦法第4 條
    第1項第3款規定，請求被告協同辦理系爭租佃契約變更登記
    ，均無理由。
二、反訴部分：反訴原告依不當得利之法律關係請求反訴被告返
    還不當得利，是否有理由？如有理由，反訴原告則請求給付
    不當得利數額為何？
(一)按無法律上之原因而受利益，致他人受損害者，應返還其利
    益，民法第179 條前段定有明文。又無權占有他人土地，可
    能獲得相當於租金之利益為社會通常之觀念，最高法院61年
    度台上字第1695號判例意旨可資參照。本件上訴人等既係無
    權占有被上訴人所有之土地，揆諸前揭法律規定及最高法院
    之見解，自屬受有相當於租金之利益，並致被上訴人受有相
    同之損害，則被上訴人請求上訴人等返還所受相當於租金之
    不當得利，為有理由。又按無法律上之原因而獲得相當於租
    金之利益，致他人受損害時，如該他人返還利益請求權已逾
    租金短期消滅時效之期間，對於相當於已罹消滅時效之租金
    之利益，不得依不當得利之法則，請求返還，最高法院49年
    年台上字第1730號判例意旨足資參照。經查，反訴被告主張
    其就系爭土地與反訴原告間有租佃關係乙節，為無理由，已
    如前述，則反訴原告主張反訴被告無權占有系爭土地，爰依
    不當得利之法律關係起訴請求反訴被告給付相當於租金之不
    當得利，依前揭說明，自屬有據，惟反訴原告係於民國99年
    8月23日起訴請求，則自起訴當日回溯5年未罹租金短期消滅
    時效之期間為自民國94年8月23 日起算，逾此期間，反訴被
    告所受相當於租金之不當得利則已罹時效，揆諸前揭最高法
    院之見解，反訴被告既已提出時效抗辯，反訴原告此部分之
    請求即自民國94年8月23 日起計算反訴被告應返還所占有土
    地之不當得利為有理由，自民國85 年起至民國94年8月22日
    止之不當得利部分，則無理由。又按耕地地租租額，不得超
    過主要作物正產品全年收穫總量千分之三百七十五；原約定
    地租超過千分之三百七十五者，減為千分之三百七十五；不
    及千分之三百七十五者，不得增加。耕地三七五減租條例第
    2條第1項規定甚明。反訴原告依三七五減租條例所規定之耕
    地地租額標準計算本件相當於租金之不當得利，自亦屬有據
    。而查據反訴被告於民國80年間據以單獨申請租約變更所提
    出之私有耕地租約書所載系爭土地正產品稻穀為4,126 台斤
    ，租率375／1000，租額為稻穀1,547 台斤（見卷一第31頁）
    ，又政府收購公糧蓬萊稻穀之價格，關於餘糧收購部分，每
    台斤收購價格，民國92 年（2期）至民國96年為9.96元，民
    國97年至民國99 年為11.16元等節，有行政院農業委員會農
    糧署民國99年12月24日農糧儲字第0990185227函在卷可稽（
    見卷三第45至46頁），則自民國94年8月23日起迄民國99 年
    12月31日止，反訴原告得請求相當於租金之不當得利為88,1
    14元〔9.96元（每台斤）×1,547台斤（每年）×2年＝30,8
    16元；9.96元（每台斤）×1,547 台斤（每年）×130／365
    年＝5,488元；11.16元（每台斤）×1,547台斤（每年）×2
    36／366年 ＝11,132元；11.16元（每台斤）×1,547台斤（
    每年）×2年 ＝34,529元；11.16元（每台斤）×1,547台斤
    （每年）×130／365年＝6,149元；30,816元＋5,488元＋11
    ,132元＋34,529元＋6,149元＝88,114元（ 元以下均4捨5入
    ）〕，反訴原告請求反訴被告給付相當於租金之不當得利為
    86,322元，並未逾上開得請求之範圍，自應准許。反訴被告
    雖以其於民國93年間向鈞院提存92、93年之租金合計27,865
    元，被告重複請求該部分之租金云云置辯，惟反訴被告所辯
    兩造間就系爭土地有租佃關係，並無可採，已如前述，則反
    訴被告縱有上開款項之提存，亦核與反訴原告上開相當於租
    金不當得利之請求無涉，故被告此部分之抗辯應無礙於反訴
    原告此部分之請求。
(二)至於反訴原告雖另請求反訴被告給付反訴被告之父及反訴被
    告無權占用系爭土地，於休耕期間種植綠肥植物（田菁）及
    蔬菜(青蔥)及生產環境維護向政府請領相關之補助金共283,
    311 元，惟查無權占有使用他人之物所獲不當得利，係物之
    使用收益本身，此項利益依其性質不能原物返還，應償還其
    價額，以相當的租金加以計算，本件反訴原告就反訴被告無
    權占有系爭土地，依不當得利之法律關係，除請求反訴被告
    給付相當於租金之不當得利外，另請求反訴被告給付非相當
    於租金之不當得利即於休耕期間種植綠肥植物（田菁）及蔬
    菜(青蔥)及生產環境維護向政府請領相關之補助金等即難認
    有據，應予駁回。
三、綜上所述，本訴原告請求確認系爭租佃關係存在，並請求被
    告協同辦理系爭租佃契約變更登記，均無理由，應予駁回。
    反訴原告依不當得利之法律關係請求反訴被告給付86,322元
    及起訴狀繕本送達翌日即民國99年8月24 日起至清償日止，
    按週年利率百分之五計算之利息，為有理由，應予准許，逾
    此範圍之請求，為無理由，應予駁回。
四、假執行部分：本件反訴經准許部分，判決所命給付未逾新台
    幣50萬元，爰依民事訴訟法第389條第1項第5 款之規定，依
    職權宣告假執行，反訴被告就此陳明願供擔保，請准宣告免
    為假執行，經核並無不合，爰酌定相當金額准許之。
五、本件事證已臻明確，兩造其餘攻擊、防禦方法及舉證，經核
    與判決結果無影響，爰不逐一論列，附此敘明。
六、訴訟費用負擔之依據：民事訴訟法第78條、79條。
中    華    民    國    100   年    2    月    18     日
                  臺灣宜蘭地方法院民事庭
                      法  官  楊麗秋
正本與原本無異。
如對本判決上訴，應於判決送達後20日內向本院提出上訴狀（須
附繕本）。
中    華    民    國    100    年    2    月    21    日
                      書記官  廖文章